臺灣南投地方法院民事簡易判決
110年度投簡字第211號
原      告  蕭素輕  
訴訟代理人  蘇勝嘉律師
複  代理人  莊容安律師
被      告  柯惠華  
            張晏齊  
            張晴喻  
            張珍珮  
共      同
訴訟代理人  蔡浩適律師
上列當事人間請求清償借款事件，本院於民國111年7月20日言詞
辯論終結，判決如下：
    主  文
原告之訴駁回。
訴訟費用由原告負擔。
    事實及理由
一、訴狀送達後，原告不得將原訴變更或追加他訴。但有請求之
    基礎事實同一或擴張或減縮應受判決事項之聲明者，不在此
    限，民事訴訟法第255條第1項第2及3款分別定有明文。原告
    起訴時原聲明第1項為「被告應連帶給付原告新臺幣（下同
    ）50萬元，及自起訴狀繕本送達翌日起至清償日止，按週年
    利率5％計算之利息。」，而原告於民國111年6月15日言詞辯
    論期日當場變更聲明第1項為「被告應於繼承被繼承人張要
    鉗之遺產範圍內，連帶給付原告48萬元，及自起訴狀繕本送
    達翌日起至清償日止，按週年利率5％計算之利息。」，核原
    告所為聲明之變更，係減縮應受判決事項之聲明，合於民事
    訴訟法第255條第1項第3款規定；復原告起訴時，其訴訟標
    的為民法第478條，而原告於111年7月20日言詞辯論期日當
    場追加如附表所示之票據為訴訟標的，因原告於起訴時即提
    出如附表所示之票據為證據，並主張張要鉗向原告借款時，
    簽發如附表所示之票據予原告，應認請求之基礎事實同一，
    是原告追加如附表所示之票據為訴訟標的，合於民事訴訟法
    第255條第1項第2款規定，均應予准許。
二、原告主張：
  ㈠張要鉗於108年11月5日於南投縣鹿谷鄉愛鄉路1之23號民宿向
    原告借款50萬元，約定利息為每月1萬元且未約定返還期限
    ，原告於當日即交付48萬元現金予張要鉗，其餘2萬元則由
    張要鉗及原告約定作為其後2個月之利息，張要鉗並開立如
    附表編號1所示之本票（下稱系爭本票）及編號2所示之支票
    （下稱系爭支票）擔保張要鉗與原告間之消費借貸法律關係
    。另張要鉗於領取原告所交付之借款後，於同日將40萬元存
    入張要鉗於鹿谷鄉農會之帳戶（下稱鹿谷農會帳戶），足認
    原告確實已交付借款48萬元予張要鉗。而張要鉗於109年12
    月7日死亡，被告為張要鉗之繼承人，則原告依民法第478條
    、第1148條第1項前段及第1153條第1項規定，請求被告於繼
    承張要鉗之遺產範圍內，連帶清償借款。
  ㈡如法院認為張要鉗與原告間之消費借貸法律關係不存在，則
    原告另依系爭本票及支票，請求被告連帶負給付票款責任等
    語，並聲明：如第一點變更後之聲明所示。
三、被告答辯：
  ㈠系爭支票未載發票日，係無效票據，如依原告所主張系爭支
    票係張要鉗向原告借款而簽發用以擔保，豈會開立無發票日
    之無效票據？
  ㈡另原告所舉系爭本票，因持有本票之事實，不足證明原告有
    交付借款，且系爭本票上「張要鉗」之簽名，與張要鉗在公
    證書上親自簽名之筆跡及筆觸完全不同，被告認為系爭本票
    非張要鉗所親簽，無法據此認為張要鉗與原告有消費借貸意
    思表示一致。
  ㈢如張要鉗有借款需求，原告僅須以帳戶轉帳即可，何須先領
    取現金，再用現金交付張要鉗，後由張要鉗將借款存入農會
    帳戶？另依張要鉗之鹿谷農會帳戶交易明細可知，於108年1
    1月5日存入40萬元後，時隔6日（即108年11月11日）才有領
    款10萬元之紀錄，應係轉入張要鉗於台中商業銀行之甲種存
    款帳戶，而該甲種存款帳戶本即有存款，足以兌現當日之票
    款3萬元，亦足證張要鉗無急迫用錢之情形，應無借款必要
    。又張要鉗於108年11月5日存入鹿谷農會帳戶之40萬元，因
    款項交付原因種多，亦不能據此認定該款項係來自原告所交
    付之借款。
  ㈣有關原告依系爭本票及支票請求被告給付票款部分，被告依
    票據法第13條規定主張人之關係抗辯等語，並聲明：⑴如主
    文第1項所示；⑵如受不利判決，被告願供擔保，請准宣告免
    為假執行。
四、本院之判斷：
  ㈠系爭支票上之用印，與張要鉗於台中商業銀行所留存之印鑑
    章相符，為被告所不爭執（見本院卷第310頁），而系爭本
    票及支票之原因關係為原告所主張其與張要鉗之消費借貸法
    律關係，亦為兩造所不爭執（被告僅爭執張要鉗與原告間之
    消費借貸法律關係），均堪信為真實。
  ㈡有關張要鉗與原告間有無消費借貸法律關係存在部分：
    ⒈稱消費借貸者，於當事人間必本於借貸之意思合致，而有
      移轉金錢或其他代替物之所有權於他方之行為，始得當之
      。是以消費借貸，因交付金錢之原因多端，除有金錢之交
      付外，尚須本於借貸之意思而為交付，方克成立。倘當事
      人主張與他方有消費借貸關係存在者，自應就該借貸意思
      互相表示合致及借款業已交付之事實，均負舉證之責任，
      其僅證明有金錢之交付，未能證明借貸意思表示合致者，
      仍不能認為有該借貸關係存在（最高法院110年度台上字
      第1096號判決要旨參照）。
    ⒉原告主張已交付借款48萬元現金予張要鉗，固據其提出原
      告於台中商業銀行之存摺交易明細資料（見本院卷第137
      及139頁）為證據，惟依該存摺交易明細資料觀之，僅見
      原告於108年11月4日提領現金48萬元，並非係以匯款方式
      將款項匯出，故此一提領行為，是否足以證明原告已交付
      借款48萬元予張要鉗，尚有疑義。
    ⒊原告雖主張「依本院向鹿谷鄉農會調取張要鉗之鹿谷農會
      交易明細資料，張要鉗於108年11月5日曾存入40萬元現金
      至該帳戶，足以證明張要鉗有收受原告所交付之借款48萬
      元現金」（見本院卷第290頁）等語，惟現今金融交易發
      達，帳戶內各項金流紀錄，特別是在單純之存款存入或提
      取之紀錄部分，根本無從知悉當時為該存入或提取行為者
      之動機及款項來源為何。是依張要鉗之鹿谷農會帳戶交易
      明細（見本院卷第221頁）所示，僅得知悉該帳戶於108年
      11月5日有1筆40萬元之款項存入，至於該款項來源為何，
      則無從判斷，當無從作為斷定原告有交付借款48萬元予張
      要鉗之依據。
    ⒋另證人葉昆鴻雖於111年6月15日言詞辯論期日到場作證，
      證人葉昆鴻證稱：「（法官問）證人是否知悉原告在何時
      交錢給張要鉗？（證人葉昆鴻答）我只知道是我與原告去
      領錢是在同一天，交錢時我不在家，所以我不清楚。（法
      官問）證人有無親自見聞張要鉗簽發支票及本票之過程？
      （證人葉昆鴻答）我沒有看到。（原告複代理人問）證人
      有無聽原告說交付借款給張要鉗之過程？（證人葉昆鴻答
      ）那天我載原告去銀行領錢之傍晚，我從山上回來，原告
      就跟我表明張要鉗已經把錢拿走了，而張要鉗所提出之支
      票及本票已經放在袋子裡，而袋子放在房間之抽屜。」（
      見本院卷第341至343頁）等語，則證人葉昆鴻既證稱原告
      交付借款時，並不在場，顯見證人葉昆鴻未親自見聞交付
      借款之過程，且證人葉昆鴻對於借款交付過程均係聽聞原
      告轉述，是證人葉昆鴻之證述，無法證明原告有交付借款
      48萬元予張要鉗之事實。至原告執有系爭本票及支票，充
      其量僅得證明張要鉗有簽發票據予原告，仍無法作為借款
      已交付之證明。
    ⒌基上，原告既無法證明有已交付借款48萬元予張要鉗之事
      實，因欠缺消費借貸法律關係之要物性，難認張要鉗與原
      告間已於108年11月5日成立48萬元之消費借貸法律關係。
  ㈢有關原告依系爭本票及支票請求被告負票款給付責任部分：
    ⒈系爭支票部分：
      ⑴欠缺本法所規定票據上應記載事項之一者，其票據無效
        ；支票應記載發票年、月、日，由發票人簽名，票據法
        第11條第1項前段及第125條第1項第7款分別定有明文。
      ⑵系爭支票僅記載金額及由發票人蓋印印鑑章，未記載發
        票年、月、日（見本院卷第195頁），屬欠缺票據法第1
        25條第1項第7款所列應記載事項，依票據法第11條第1
        項前段規定，為無效票據，原告依系爭支票請求被告負
        票款給付責任，為無理由。
    ⒉系爭本票部分：
      ⑴在票據上簽名者，依票上所載文義負責；票據債務人不
        得以自己與發票人或執票人之前手間所存抗辯之事由對
        抗執票人。但執票人取得票據出於惡意者，不在此限，
        分別於票據法第5條第1項及第13條定有明文。復票據乃
        文義證券及無因證券，票據行為一經成立發生票據債務
        後，票據上之權利義務悉依票上所載文義定之，與其基
        礎之原因關係各自獨立，票據上權利之行使不以其原因
        關係存在為前提。執票人行使票據上權利，就其基礎之
        原因關係確係有效存在不負舉證責任。倘票據債務人以
        自己與執票人間所存抗辯事由對抗執票人，依票據法第
        13條規定觀之，固非法所不許，惟應先由票據債務人就
        該抗辯事由負主張及舉證之責。必待票據基礎之原因關
        係確立後，法院就此項原因關係進行實體審理時，當事
        人就該原因關係之成立及消滅等事項有所爭執，方適用
        各該法律關係之舉證責任分配原則（最高法院110年度
        台簡上字第56號判決要旨參照）。
      ⑵被告對於系爭本票上有關發票人之簽名是否為張要鉗所
        親簽等情，有所爭執，惟經本院於111年7月20日言詞辯
        論期日當場勘驗系爭本票上之簽名，並與台中商業銀行
        印鑑卡上張要鉗之簽名為比對，本院認為就「張」之「
        弓」，票據上之書寫方式與台中商業銀行印鑑卡上之簽
        名相似，均呈現類似「3」之形式；有關「要」之「覀
        」部分，其書寫方式均呈現類似「襾」之形式，且「女
        」部分，其左下方均呈現較為擁擠之狀態；至有關「鉗
        」之部分，「金」之底部最後一劃與「甘」之上方橫向
        第一筆劃相連（見本院卷第382頁），足認系爭本票上
        之簽名，應為張要鉗本人所書寫。
      ⑶張要鉗與原告為系爭本票之直接前、後手，而張要鉗於1
        09年12月7日死亡後，由被告本於張要鉗之繼承人身分
        而繼承系爭本票之票據債務，自有票據法第13條適用。
        復兩造對於系爭本票之原因關係為原告所主張其與張要
        鉗間之消費借貸法律關係，既為兩造所不爭執（見本院
        卷第382頁），僅被告主張票據法第13條關於人之關係
        抗辯，因系爭本票之原因關係已確立，依前揭說明，當
        事人就該原因關係之成立及消滅等事項有所爭執，應適
        用各該法律關係之舉證責任分配原則，自應由原告就消
        費借貸法律關係負舉證責任。復因原告所主張其與張要
        鉗之48萬元消費借貸法律關係，因原告無法證明已交付
        借款48萬元予張要鉗之事實，業如前述，是被告得依票
        據法第13條規定，對原告主張人之關係抗辯而拒絕給付
        票款。
五、據上論結，原告依民法第478條、第1148條第1項前段、第11
    53條第1項規定及票據法律關係，請求被告於繼承張要鉗之
    遺產範圍內，連帶給付48萬元及及自起訴狀繕本送達翌日起
    至清償日止，按週年利率5％計算之利息，為無理由，應予駁
    回。
六、本件事證業臻明確，兩造其餘主張、攻擊防禦方法及證據資
    料，經本院審酌後認均不足以影響本件判決之結果，爰不逐
    一論列。
七、訴訟費用負擔之依據：民事訴訟法第78條。
中　　華　　民　　國　　111 　年　　8 　　月　　12　　日
                  南投簡易庭  法  官  林彥宇
附表：（金額：新臺幣）
編號 票據種類 發票人 付款人 發票日 票面金額 票據號碼 1 本票 張要鉗  108年11月5日 50萬元 WG0000000 2 支票  台中商業銀行竹山分行 未載 50萬元 CNA0000000 
以上為正本係照原本作成。
如不服本判決，應於送達後20日內，向本院提出上訴狀並表明上
訴理由，如於本判決宣示後送達前提起上訴者，應於判決送達後
20日內補提上訴理由書（須附繕本）；並向本院繳足上訴裁判費
（如委任律師提起上訴，請注意民事訴訟法施行法第9條規定）
。
中　　華　　民　　國　　111 　年　　8 　　月　　12　　日
                              書記官  藍建文